【裁判字號】    99,聲,1716
【裁判日期】    990629
【裁判案由】    聲明異議
【裁判全文】
臺灣高等法院刑事裁定                  99年度聲字第1716號
聲  請  人
即  受刑人  甲○○
選任辯護人  蕭嘉甫  律師
上列聲請人因水土保持法案件，對於臺灣板橋地方法院檢察署檢
察官之執行命令（99年度執字第4726號、99年執未字第4726號、
99年執未字第4726號之1），聲明異議，本院裁定如下：
    主  文
臺灣板橋地方法院檢察署檢察官九十九年度執字第四七二六號、
九十九年執未字第四七二六號、九十九年執未字第四七二六之ㄧ
號不准受刑人甲○○易科罰金及併執行罰金易服勞役之命令、執
行指揮處分撤銷，發回臺灣板橋地方法院檢察署。
    理  由
一、聲請人即受刑人甲○○聲明異議意旨略以：
    原確定判決已認定並無其他積極證據足以認定受刑人所為已
    達釀成災害情事，檢察官命令竟謂受刑人造成林地損失及民
    眾無水可用，對社會危害甚鉅，與原確定判決認定事實相悖
    ，自屬違法。又受刑人於法院審判中已坦承犯行，蒞庭檢察
    官亦向承審法官請求從輕量刑，而原確定判決亦以審酌受刑
    人尚非故意傾倒廢土於本件土地旁之山谷，且於審判中坦承
    犯行，表示悔意等一切情狀，判處受刑人有期徒刑1年，併
    科罰金新台幣24萬元，罰金如易服勞役，以新台幣1千元折
    算1日，減為有期徒刑6月，併科罰金新台幣12萬元，有期徒
    刑如易科罰金，以新台幣1千元折算1日，罰金如易服勞役，
    以新台幣1千元折算1日，足認原確定判決已審酌受刑人相關
    情事，是以檢察官命令謂受刑人對社會危害甚鉅，犯行非輕
    ，如不發監執行所宣告之刑，難以收矯正之效，及難以維持
    法秩序，亦有違誤。再者，受刑人至台灣板橋地方法院檢察
    署執行科時，聲請有期徒刑易科罰金，並要繳併科納罰金新
    台幣12萬元，僅書記官詢問受刑人，非由檢察官訊問，檢察
    官不同意受刑人易科罰金前，亦未給予受刑人陳述之機會；
    且受刑人就關於併科罰金部分，並未聲請易服勞役，但檢察
    官竟自行認定受刑人就關於併科罰金部分需易服勞役，其程
    序均有違法等語。
二、刑法於94年2月2日修正，95年7月1日施行，第41條第1項原
    規定為：「犯最重本刑為5年以下有期徒刑以下之刑之罪，
    而受6個月以下有期徒刑或拘役之宣告，因身體、教育、職
    業、家庭之關係或其他正當事由，執行顯有困難者，得以1
    元以上銀元3元以下折算1日，易科罰金。但確因不執行所宣
    告之刑，難收矯正之效，或難以維持法秩序者，不在此限」
    。經修正為：「犯最重本刑為5年以下有期徒刑以下之刑之
    罪，而受6個月以下有期徒刑或拘役之宣告者，得以新臺幣1
    千元、2千元或3千元折算1日，易科罰金。但確因不執行所
    宣告之刑，難收矯正之效，或難以維持法秩序者，不在此限
    」。其修正理由以：按易科罰金制度旨在救濟短期自由刑之
    流弊，性質屬易刑處分，故在裁判宣告之條件上，不宜過於
    嚴苛，現行規定除「犯最重本刑為5年以下有期徒刑以下之
    刑之罪」、「而受6個月以下有期徒刑或拘役之宣告」外，
    尚須具有「因身體、教育、職業或家庭之關係或其他正當事
    由，執行顯有困難」之情形，似嫌過苛，爰刪除「因身體、
    教育、職業或家庭之關係或其他正當事由，執行顯有困難」
    之限制。由修正理由可知立法政策係認易科罰金之條件不宜
    過於嚴苛。而刑法第41條有關宣告有期徒刑、拘役應否准許
    易科罰金執行之換刑處分，依刑事訴訟法第457條之規定，
    固由檢察官指揮之，而屬於檢察官指揮執行時得自由裁量之
    事項，但檢察官之執行指揮，仍應詳酌刑法第41條規定之意
    旨，妥為考量後，為適法之執行指揮，否則，其自由裁量權
    之行使即難謂適當。現代刑法執行刑罰之目的，並非以犯罪
    報應為主，而是以改善主義及教育刑主義，為自由刑執行的
    本旨，重在感化的功能，此參監獄行刑法第1條規定「徒刑
    拘役之執行，以使受刑人改悔向上，適應社會生活為目的。
    」；且為避免不當執行短期自由刑，難以收感化的效果，卻
    反而使受刑人產生社會疏離作用，受刑人或因自暴自棄，或
    因沾染惡習而有增加其危險性格之虞。因此，現代國際刑事
    政策乃強調自由刑的節制原則，只有在不得已的情況下，才
    能以之作為最後的手段，此即為第41條所由設之本旨。依上
    開說明，刑法第41條第1項之適用，以得易科罰金為原則，
    僅在合於但書所定「確因不執行所宣告之刑，難收矯正之效
    ，或難以維持法秩序者」之例外情況下，始得不准易科罰金
    。基於例外從嚴之法則，該但書之適用，即應以嚴格之態度
    面對。檢察官於適用刑法第41條第1項但書所謂「難收矯正
    之效」、「難以維持法秩序」等不確定法律概念，即應明確
    闡釋該等概念之內涵，且應就個案何以符合該等概念之內涵
    ，詳細加以說明、論述，用以確保公權力行使之透明、可受
    公評，並防止裁量之恣意。
三、本件受刑人因水土保持法案件，經本院以99年3月4日97年度
    重上更（三）字第81號判決判處有期徒刑1年，併科罰金新
    台幣24萬元，罰金如易服勞役，以新台幣1千元折算1日，減
    為有期徒刑6月，併科罰金新台幣12萬元，有期徒刑如易科
    罰金，以新台幣1千元折算1日，罰金如易服勞役，以新台幣
    1千元折算1日確定在案。嗣受刑人到案執行，檢察官不准易
    科罰金，而予送監執行。依臺灣板橋地方法院檢察署檢察官
    99年度執字第4726號命令記載：「審酌受刑人貪圖傾倒廢土
    不法利益，破壞國土，造成林地損失及民眾無水可用之災害
    ，對社會危害甚鉅，犯行非輕，如不發監執行所宣告之刑，
    難以收矯正之效，及難以維持法秩序，爰依刑法第41條第1
    項但書規定，不准易科罰金。」另關於併科罰金部分，檢察
    官99年執未字第4726號之1執行指揮書記載：「應執行併科
    罰金新台幣12萬元，易服勞役120日」，有各該命令、執行
    指揮書在卷為憑。惟查：
（一）本院99年3月4日97年度重上更（三）字第81號判決，認定
      本件查無積極證據足以認定受刑人所為，已達釀成災害情
      事，認原審地方法院判決認受刑人破壞污染大窠坑溪上游
      水源地，釀成下游居民無水可用，致釀成災害，尚有未洽
      ，予以撤銷原判決，並審酌受刑人尚非故意傾倒廢土於本
      件土地旁之山谷，且於審理時坦承犯行，表示悔意等一切
      情狀，量處上揭之刑及減得之刑。檢察官99年度執字第47
      26號命令、99年執未字第4726號執行指揮書謂受刑人貪圖
      傾倒廢土不法利益，破壞國土，造成林地損失及民眾無水
      可用之災害，對社會危害甚鉅，犯行非輕，與確定判決認
      定事實不符，以此不准受刑人易科罰金，應執行有期徒刑
      6月，自難昭折服。
（二）刑法第42條第1項、第2項明定：「罰金應於裁判確定後二
      個月內完納。期滿而不完納者，強制執行。其無力完納者
      ，易服勞役。但依其經濟或信用狀況，不能於二個月內完
      納者，得許期滿後一年內分期繳納。遲延一期不繳或未繳
      足者，其餘未完納之罰金，強制執行或易服勞役。依前項
      規定應強制執行者，如已查明確無財產可供執行時，得逕
      予易服勞役。」是關於罰金刑之執行，以繳納罰金為原則
      ，如無力繳納或無財產可供執行，始得易服勞役。本件受
      刑人表示要繳納罰金，檢察官99年執未字第4726號之1執
      行指揮書，對併科罰金新台幣12萬元部分，逕予易服勞役
      120日，亦有未當。
（三）本件檢察官不准受刑人易科罰金，是否合於刑法第41條第
      1 項但書所定「不執行所宣告之刑，難收矯正之效或難以
      維持法秩序」之情形，尚非無研求餘地。是受刑人人聲明
      異議請求撤銷檢察官不准其易科罰金之執行指揮處分，尚
      非全無理由。另受刑人表示繳納罰金，亦應准予，應由本
      院將原命令、執行指揮處分撤銷，發回原命令機關審慎審
      酌後，另為適法之處分。
據上論斷，應依刑事訴訟法第486條，裁定如主文。
中    華    民    國    99    年    6     月    29    日
                  刑事第七庭審判長法  官  宋明蒼
                                  法  官  游紅桃
                                  法  官  趙功恒
以上正本證明與原本無異。
如不服本裁定，應於收受送達後五日內向本院提出抗告狀。
                                  書記官  潘文賢
中    華    民    國    99    年    6     月    29    日

司法院資訊處製作；財團法人民間司法改革基金會備份。
